【裁判字號】    91,訴,464
【裁判日期】    920424
【裁判案由】    贈與稅
【裁判全文】
臺北高等行政法院判決                              九十一年度訴字第四六四號
                              .
    原      告  甲○○○
    訴訟代理人  曹忠明（會計師）
    被      告  財政部台北市國稅局
    代  表  人  張盛和（局長）
    訴訟代理人  乙○○
右當事人間因贈與稅事件，原告不服財政部中華民國九十年十二月二十四日台財訴字
第○九○○○○八三一○號訴願決定，提起行政訴訟。本院判決如左：
    主  文
原告之訴駁回。
訴訟費用由原告負擔。
    事  實
一、事實概要：原告於民國（以下同）八十三年十一月二十八日將所有厚生建設股份
    有限公司（以下簡稱厚生建設公司）股票一、五七五、○○○股，移轉予其子徐
    正材，涉有遺產及贈與稅法第五條第六款所規定，應以贈與論之情事，未依法申
    報贈與稅，被告原核定乃按移轉日每股淨值新台幣（以下同）六．八七元，核定
    其八十三年度贈與總額一○、八二○、二五○元，淨額為一○、三七○、二五○
    元，應納贈與稅額二、二六○、八三七元。原告不服，申經復查結果，未准變更
    ，提起訴願，亦遭駁回，原告猶不甘服，遂向本院提起行政訴訟。
二、兩造聲明：
  (一)原告聲明：訴願決定、復查決定及原處分均撤銷。
  (二)被告聲明：駁回原告之訴。訴訟費用由原告負擔。
三、兩造之爭點：
    原告將所有厚生建設公司股票一、五七五、○○○股，移轉予其子徐正材，有無
    遺產及贈與稅法第五條第六款所規定之適用？
甲、原告主張：
  (一)厚生建設公司係由徐氏家族共同出資所組成之公司，由徐正材負責經營，惟歷年
    均呈虧損狀態，徐正材乃將家族成員股票之原投資金額按成本收回；惟因金額龐
    大，財力週轉略有困難且與原告又是母子關係，故以其有能力時再予付款，亦是
    人之常情。今被告機關對於原告所提之資金全部予以否定，其認事用法實有可議
    之處。
  (二)被告機關於八十四年六月六日去函調閱厚生建設公司資產負債表，數年後再於八
    十八年才發函調查原告與徐正材有關厚生建設公司股票交易事項，然後隨即主張
    調查基準日為八十四年六月六日，以期後之付款證明不合課稅，查核需要四年時
    間未免有違查核之常情。
  (三)依台北高等行政法院八十九年度訴字第三四一六號判決，所謂「查獲日」應以被
    告機關發文告知原告已開始調查贈與案之日期為準，且不得違背一般經驗法則。
    查本案被告機關於八十四年六月六日所發之公文係給厚生建設公司調閱其資產負
    債表，而非給原告，且其所調閱之資產負債表係作何種用途與原告無關。本案「
    查獲日」係在八十八年才發函給原告通知要查核厚生建設公司股票移轉價格是否
    涉及贈與稅案，然而被告機關主張本案「查獲日」應為八十四年六月六日，不但
    明顯與上述判決不合，更無限擴張財稅機關之查核權力。
  (四)原告與徐正材係屬母子關係，於交易當時無錢付款，待有錢時於八十六年再付款
    與原告，這是母子親情有何不可，怎可說在調查基準日後之付款不算。再者原告
    接到訪案之調查係在八十八年之後，方知該交易有視同贈與之問題，因此調查基
    準日自應以八十八年發函後才可起算。
  (五)該資金如有蓄意安排付款日期，自當會在八十四年或八十八年發函後數日內、款
    且金額亦會相同，但徐正材付款日係在八十六年金額亦僅一四、四○○、○○○
    元，非原約定金額，顯見本交易非但真實且亦有資金流程，僅係交易金額略有短
    少尚未支付而已。
  (六)退一步說，如該交易尚未付款部份被視為贈與，亦僅有該部份核課贈與稅，其法
    條適用應為遺產及贈與稅法第五條第二項，而非同條第六項，顯然被告機關用法
    認知有誤。
乙、被告主張：
  (一)原告於八十三年十一月二十八日將其所有厚生建設公司股票計一、五七五、○○
    ○股，移轉予其子徐正材，涉及行為時遺產及贈與稅法第五條第六款所規定，三
    親等以內親屬間財產之買賣，應以贈與論之情事，被告原核定於八十八年四月十
    四日以財北國稅審貳字第八八○一四五四○號函通知原告申報贈與稅，原告於八
    十八年四月二十二日來函說明，該項移轉係屬買賣，因徐正材資金調度影響，遲
    至八十六年五月二日始給付一四、四○○、○○○元，另餘款再分期給付等情，
    被告原核定以其提供資金給付日係於被告調查基準日（八十四年六月六日）之後
    ，有被告八十四年六月六日財北國稅審貳字第八四Ｏ二四九三四號函通知厚生建
    設公司提示系爭股票移轉日之資產負債表影本附卷可稽，乃以移轉日（即八十三
    年十一月二十八日）之前後兩期即八十二年底及八十三年底之資產負債表計算系
    爭股票移轉日八十三年十一月二十八日每股淨值六‧八七元，並按移轉股數一、
    五七五、○○○股，核定本件贈與總額為一○、八二○、二五○元（6.87×
    1,575,000 =10,820,250）。
  (三)被告前於八十四年六月六日以財北國稅審貳字第八四○二四九三四號函請厚生建
    設公司提示系爭股票移轉日之資產負債表供核，惟該公司僅提供八十二年底及八
    十三年底之資產負債表，被告復查階段經依前揭法條及函釋規定，重新計算移轉
    日每股淨值為七‧○三元，尚高於原核定每股淨值六‧八七元，是系爭贈與額一
    ○、八二○、二五○元，被告復查決定予以維持，亦無違誤。
  (四)原告主張本件股票為買賣移轉等情，經查股票交割日為八十三年十一月二十八日
    ，而原告主張徐正材遲至八十六年五月二日始給付一四、四○○、○○○元，業
    已延遲付款三年半，有違交易常情；且交易總價一五、七五○、○○○元，與支
    付金額亦不相符，是原告未能舉證其買賣行為確屬真實，且所提示之資金移轉是
    於被告調查基準日之後，所稱尚難採信，併予陳明。
    理  由
一、按「財產之移動，具有左列各款情形之一者，以贈與論，依本法規定，課徵贈與
    稅：‧‧‧六、配偶間及三親等以內親屬間財產之買賣。但能提出已支付價款之
    確實證明者，不在此限。」「未公開上市之公司股票，以繼承開始日或贈與日該
    公司之資產淨值估定之。」分別為行為時遺產及贈與稅法第五條第六款及同法施
    行細則第二十九條所明定。又「‧‧‧三、公司行號於被繼承人死亡時或贈與人
    為贈與行為時，如未編製資產負債表，但於申報時或稽徵機關核定遺產稅或贈與
    稅時，已編有資產負債表者，得以該公司行號前期結算之資產淨值，加計前後兩
    期淨值之差額，按經過日數占兩結算期間總日數之比例，核算其股票價值。」「
    核算遺產及贈與稅法施行細則第二十九條第一項所謂之資產淨值時，對於公司未
    分配盈餘之計算，應以經稽徵機關核定者為準‧‧‧。」「稅捐稽徵法第四十八
    條之一所稱進行調查之作業步驟及基準日之認定原則‧‧‧個案調查案件‧‧‧
    進行調查之作為有數個時，以最先作為之日為調查基準日。」亦分別經財政部六
    十五年七月九日台財稅第三四五九四號函、七十年十二月三十日台財稅第四○八
    三三號函及八十年八月十六日台財稅第八○一二五三五九八號函釋有案。
二、本件係原告於八十三年十一月二十八日將所有厚生建設公司股票一、五七五、○
    ○○股，移轉予其子徐正材，被告機關認原告有遺產及贈與稅法第五條第六款所
    規定，應以贈與論之情事，未依法申報贈與稅，爰按移轉日每股淨值六．八七元
    ，核定其八十三年度贈與總額一○、八二○、二五○元，淨額為一○、三七○、
    二五○元，應納贈與稅額二、二六○、八三七元。原告則主張本件乃屬買賣關係
    ，因徐正材資金調度影響，才遲至八十六年五月二日始給付一四、四○○、○○
    ○元；且其係於八十八年才接到調查通知，調查基準日應以八十八年發函後起算
    云云，資為抗辯。
三、經查：
  (一)原告於八十三年十一月二十八日將其所有厚生建設公司股票計一、五七五、○○
    ○股，移轉予其子徐正材之事實，有證券交易稅一般代徵稅額繳款書一紙在卷足
    憑；且原告與徐正材為母子關係，為原告所不爭執，堪信為真實。
  (二)被告於八十四年六月六日以財北國稅審貳字第八四○二四九三四號函請厚生建設
    公司提供該公司八十三年十一月二十八日之資產負債表供核，有該函附處分卷可
    考；查原告於當時既係厚生建設公司之股東，而被告函該公司提供該公司八十三
    年十一月二十八日之資產負債表，係為查核原告於八十三年十一月二十八日將所
    有厚生建設公司股票一、五七五、○○○股，移轉予其子徐正材，所涉贈與之情
    事，是以本件被告以八十四年六月六日發函日為調查基準日，自符合稅捐稽徵法
    所稱進行調查之作業步驟及基準日之認定原則，依法並無不合；原告主張其係於
    八十八年才接到調查通知，調查基準日應以八十八年發函後起算，容有誤解，並
    不足採。
  (三)至原告主張本件股票為買賣移轉乙節，惟查股票交割日為八十三年十一月二十八
    日，而徐正材遲至八十六年五月二日始給付一四、四○○、○○○元，業已延遲
    付款三年半，有違一般交易常情，股票並非如民生必需品，無現金即無庸急於一
    時而為買賣，況系爭股票乃屬未上市股票，且交易總價一五、七五○、○○○元
    ，與所支付金額一四、四○○、○○○元亦不相符，所提示之資金移轉是於被告
    調查基準日之後；是原告上開主張，尚難採信。
四、綜上所述，被告以移轉日每股淨值六．八七元，核定其八十三年度贈與總額一○
    、八二○、二五○元，淨額為一○、三七○、二五○元，應納贈與稅額二、二六
    ○、八三七元，原處分依法自無不合，訴願決定予以維持，亦無違誤；原告徒執
    前詞，聲請撤銷原處分及訴願決定，為無理由，應予駁回。
據上論結，本件原告之訴為無理由，爰依行政訴訟法第九十八條第三項前段，判決如
主文。
中    華    民    國    九十二      年      四      月      二十四      日
            臺 北 高 等 行 政 法 院   第 七 庭
                           審 判 長 法  官  鄭  小  康
                                    法  官  林  金  本
                                    法  官  黃  秋  鴻
右為正本係照原本作成。
如不服本判決，應於送達後二十日內，向本院提出上訴狀並表明上訴理由，如於本判
決宣示後送達前提起上訴者，應於判決送達後二十日內補提上訴理由書（須按他造人
數附繕本）。
中    華    民    國    九十二      年      四      月      二十四      日
                                      書 記 官  王琍瑩


司法院資訊處製作；財團法人民間司法改革基金會備份。
